臺灣高等法院民事判決
108年度重上字第426號
上  訴  人  嘉晶電子股份有限公司

法定代理人  徐建華  
訴訟代理人  馮博生律師
            何曜任律師
被  上訴人  千緯科技有限公司

法定代理人  蔡平凱  
訴訟代理人  宋重和律師
            蔡岳倫律師
            盧德聲律師
上列當事人間請求給付貨款事件，上訴人對於中華民國108年3月
25日臺灣新竹地方法院107年度重訴字第6號第一審判決提起上訴
，本院於109年3月4日言詞辯論終結，判決如下：
    主      文
原判決關於命上訴人給付逾新臺幣伍佰柒拾柒萬肆仟伍佰捌拾肆
元本息，及該部分假執行之宣告，暨訴訟費用之裁判均廢棄。
上開廢棄部分，被上訴人在第一審之訴及假執行之聲請均駁回。
其餘上訴駁回。
關於廢棄改判部分第一、二審訴訟費用，由被上訴人負擔；駁回
上訴部分，由上訴人負擔。
    事實及理由
一、被上訴人主張：上訴人於民國105年底至106年間陸續向伊購
    買TCS（三氯矽烷）工業氣體，伊已出貨完畢，依約定上訴
    人應於106年10月5日給付新臺幣（下同）725萬9,735元、於
    106年11月5日給付567萬0,455元（共1,293萬0,190元）貨款
    ，惟上訴人僅付63萬0,190元，尚有1,230萬元貨款未清償。
    上訴人稱伊與訴外人冠成科技有限公司（下稱冠成公司）指
    示送貨司機竊取其庫存工業氣體應負賠償責任云云，並無實
    證。伊與冠成公司乃不同法人格，双方僅有移轉氣體銷售業
    務，不包括任何財產之移轉，伊亦不承受冠成公司債務。上
    訴人雖稱第一商業銀行竹科分行（下稱第一銀行）通知已將
    貨款債權讓與云云，然伊從未讓與貨款債權，且第一銀行於
    107年2月27日通知兩造，應收帳款之融資已於106年12月6日
    全部清償，債權不轉讓；第一銀行並於訴訟中函覆法院無債
    權讓與之合意。爰依民法第345條、第367條規定，請求上訴
    人給付系爭貨款及利息，聲明：上訴人應給付被上訴人1,23
    0萬元，及自106年11月6日起至清償日止，按年息5%計算之
    利息。原審為被上訴人勝訴之判決，上訴人不服，提起上訴
    。被上訴人之答辯聲明：上訴駁回。
二、上訴人則以：被上訴人法定代理人蔡平凱亦為冠成公司之實
    際負責人，冠成公司指示送貨司機利用送貨機會竊取伊庫存
    工業氣體實瓶，致伊受有1,230萬元以上損失，被上訴人應
    負連帶賠償責任，且已屆清償期，伊於106年10月17日通知
    被上訴人主張與貨款抵銷，是被上訴人之請求無理由。第一
    銀行前於106年11月20日通知被上訴人已將系爭貨款債權讓
    與，被上訴人已無債權，本件訴訟顯無理由等語，資為抗辯
    。上訴聲明：㈠原判決廢棄。㈡被上訴人在第一審之訴及其假
    執行之聲請均駁回。
三、查上訴人向被上訴人購買TCS工業氣體，被上訴人已出貨完
    畢，上訴人應給付共1,293萬0,190元，上訴人已付63萬0,19
    0元，尚有系爭1,230萬元貨款未付。被上訴人於104年10月2
    8日以「公司業務移轉通知函」記載冠成公司自2016年2月1
    日起將氣體銷售業務全部移轉至千緯公司繼續經營。上訴人
    之106年7月17日晤談記錄經EM2廠區倉管人員詹祐昇簽名。
    上訴人除EM2廠區使用TCS工業氣體外，其他相距5-10分鐘車
    程之廠區亦會使用，且TCS工業氣體屬極危險之有毒氣體，
    無專業人員或車輛可在不同廠區間自行運送氣瓶，故不同廠
    區各自採購、管理庫存，訂單及送貨單均註明特定廠區。上
    訴人之「TCS氣瓶100年1月至106年5月使用一覽表」數據形
    式上為真正等，有被上訴人公司業務移轉通知函、106年7月
    17日晤談記錄、磊晶廠區一覽表、上訴人EP1、EP2、EP3廠
    叫貨通知單、採購簽核申請單、收貨驗收單、被上訴人出貨
    單、TCS氣瓶（100年1月至106年5月）使用一覽表等可參（
    見原審卷一第49、50、67至84、106至118頁），且為兩造所
    不爭（見本院卷二第43至44頁），可信為真。
四、被上訴人主張上訴人向伊購買TCS工業氣體，伊已出貨完畢
    ，上訴人僅付63萬0,190元，尚欠價金1,230萬元，故依民法
    第345條、第367條規定請求上訴人給付貨款本息等，為上訴
    人所否認，並以前詞置辯。經查：
  ㈠第一銀行於108年1月31日函覆原審稱：本行未與千緯公司及
    嘉晶公司達成三方債權讓與合意（見原審卷二第331頁），
    是被上訴人並未將貨款債權讓與第一銀行，則上訴人稱被上
    訴人已讓與貨款債權，不得再為本件請求云云，應屬無據。
  ㈡上訴人主張被上訴人或冠成公司指示所屬司機與詹祐昇竊取
    伊之庫存實瓶致伊受有損害，伊得以賠償債權抵銷所欠貨款
    ，雖為被上訴人所否認。然：
  ⑴上訴人於106年7月17日因發現EM2 TCS盤損，在其公司之篤行
    廠晤談詹祐昇，出席人員有孫慶宗、唐肸道、吳國暉，晤談
    後做成紀錄，內容為：「因發現EM2 TCS盤損，請詹祐昇晤
    談說明，內容如下：a廠商於回收空桶時，將實瓶當空桶回
    收，持續約2-3年。b詹祐昇配合蔡平凱（千緯負責人）指示
    ，無受威脅。c詹祐昇無收取實質利益。d司機名單：朱英豪
    、梁仕傑較常來。e實瓶回收後，詹祐昇不知道千緯處理方
    式。註：詹祐昇與廖俊傑、蔡平凱、李文耀約於2009年結拜
    。」，晤談記錄上並有詹祐昇之簽名確認內容（見原審卷一
    第50頁），詹祐昇於原審證稱「…我曾任職於被告公司（即
    上訴人）2次，第1次在95年到職，任職二年多後在97年離職
    ，都在成品倉，處理成品出貨的部分，我因為業務的關係認
    識蔡平凱，在97年離職之後就跟蔡平凱結拜為兄弟。第2次1
    03年10月再回被告公司上班，在倉管課（註：詹祐昇第1次
    離職日為98年9月18日、回任日為99年7月7日，有其勞退資
    料及派遣人員年度調薪單可證，原審卷二第176-4 、267頁
    ），直到106年7月離職，倉管課工作內容，如果原告（即被
    上訴人）送氣瓶過來，送貨員會拿送貨單到我的辦公室來，
    我會依清單看數量、品名、重量、鋼瓶號碼是否相符合。10
    6年7月17日公司找我晤談，當時我因肺炎生病剛銷假回來上
    班第一天主管就找我，發生什麼事情我不知道，晤談紀錄是
    我簽名沒有錯，紀錄內容就是當時晤談結果，後來公司法務
    人員再找我談一次，跟晤談紀錄的內容不一樣，因為我無法
    判斷實瓶、空瓶，沒有檢查重量，我是認標籤，實瓶跟空瓶
    都一起放在設備的儲存區，我沒有配合蔡平凱指示將實瓶當
    空桶回收，我只是懷疑，但沒有當場抓到…」（見原審卷二
    第166至169 頁）。依其所述，其確有在晤談紀錄上簽名，
    而紀錄內容確為當時之談話內容，是晤談紀錄之內容自為真
    實可採；至其另稱後來再次晤談時之內容與紀錄所載不一樣
    ，其無法判斷實瓶與空瓶，並未當場被抓到等，顯為事後避
    重就輕卸責之詞，並不可採。
  ⑵證人廖俊傑於原審亦稱：「…我從事化學品和特殊氣體之買賣
    、仲介等相關工作已經有16年，於98年間有介紹生意給蔡平
    凱，因當時我任職的大陽日酸公司政策改變，要將一些金額
    很小的項目，找代理商銷售，經過同業即關東電化公司裡面
    的業務員莊先生介紹，我因此跟冠成公司實際負責人蔡平凱
    認識，大陽日酸公司一些營業項目（包含特殊氣體）就給冠
    成公司經營，經過我的引薦，蔡平凱與漢磊科技就是現在的
    被告（依出貨單所示，上訴人前身為漢磊科技股份有限公司
    ，見原審卷二第52頁）認識後，我就不再過問，由他們自行
    商談買賣，就介紹被告給蔡平凱部分，我並沒有收佣金。還
    有曾經介紹中德電子、光磊科技、瑞晶電子、合晶電子等客
    戶給冠成公司，有給我類似佣金的好處。因98年間協助冠成
    公司推展業務，就有很多機會在冠成公司，詹祐昇與蔡平凱
    熟識，李文耀同時期也任職被告，所以我們4人就常有相聚
    的機會，詹祐昇主動提議結拜。98年間某日，在冠成公司前
    庭院那邊，詹祐昇跟我在抽菸，就我們2個人，詹祐昇跟我
    說偷實瓶的事情，叫我不要讓李文耀知道，李文耀比較耿直
    ，也沒有分好處給他。該日之所以會起這個話題，是因為冠
    成公司辦公室黑板上會寫出今天出到哪個客戶、多少鋼瓶，
    但黑板旁邊用紅色字體寫『拉實』字樣，我認為這有問題，因
    為我在這業界這麼久，我有這個敏感度，基於照顧後輩，我
    必須要對他多點關心，所以我主動問詹祐昇，詹祐昇說儲存
    鋼瓶的區域是同一個空間，分左、右邊，一邊是實瓶，一邊
    是空瓶，冠成公司司機將貨放下之前，詹祐昇就會將實瓶的
    標籤撕掉，標籤外觀就會變成空瓶的狀態，他說每偷一支可
    以收到3萬元的報酬。99年間我有關心詹祐昇有無繼續做這
    樣的事情，詹祐昇說還有。從98-102年，我經常和蔡平凱見
    面，我跟他詳談過這件事，蔡平凱說主要原因是冠成公司每
    個月固定要給付漢磊科技採購佣金，蔡平凱很困擾，只能用
    這樣的方式來補足，平衡其收益。這是我親自聽蔡平凱說的
    事情。詹祐昇有告訴我說，漢磊科技每星期都會出貨，只要
    有機會就會做，但若有其他人在場，就沒有辦法做這樣的動
    作，每個月至少4瓶跑不掉。我從原告（即被上訴人）內部
    員工得到的訊息，106年上半年就停止再做這件事情，106年
    4、5月份時，原告公司員工跟我說公司發生弊案，被客戶抓
    包，要面臨法律問題，希望我可以幫忙找出路。詹祐昇在晤
    談紀錄說他沒有收取實質利益的說法是避重就輕，我手上有
    一份資料（原審卷二第230頁），上面有記載偷每瓶4萬元的
    代價給小馬、阿宏等2人分，這份資料是冠成公司的員工業
    務員張淑惠於103年中旬在冠成公司辦公室的樓下交給我的
    ，上面的筆跡，據張淑惠說是冠成公司的會計小姐寫的…」
    （見原審卷二第218至225頁），並有其提出之實瓶貼紙、TC
    S氣瓶照片、手寫紙條等可稽（同上卷二第228至230頁）。
    核其所述，與詹祐昇於晤談紀錄所承認之情節大致相符，以
    證人與兩造間並無利害關係，又已具結作證（同上卷二第22
    7頁），足以擔保其證詞之可信度，故其上開所述，應可採
    信。
　⑶另證人即上訴人生產企劃處處長唐肸道證稱：「…（提示原審
    卷一第50頁晤談紀錄，是否知悉這份文件？)知道。寫這份
    晤談紀錄時有在場，陳述的人是詹祐昇，是我們倉管處部門
    的員工，負責倉庫管理。當時是由該員陳述，由人事處長曹
    瓊文紀錄。因為在對帳時，發現氣體鋼瓶有帳差，所以請詹
    祐昇說明。在晤談時，請詹祐昇的直屬主管即倉管經理，還
    有人事處處長到場，總經理也在場，請詹祐昇說明帳差的事
    情。晤談内容提到「廠商在回收空桶時將實瓶當空桶回收持
    續約2-3年」，這是詹祐昇說的。他會這樣說，是因我們發
    現有帳差時，請他協助說明，前半小時他都是沈默，我們拿
    出帳差的證據給他看，告訴他如果能夠協助說明，公司可以
    從寬處理。所以詹祐昇才陳述是與供應商蔡平凱配合，讓廠
    商送貨在做回收空瓶的時候，把實瓶當成空瓶提領出廠。
　　…他當時確實有說是配合千緯的負責人蔡平凱的指示。我們
    有問他這件事情進行多久，詹祐昇回答約二到三年。如果根
    據帳差，時間可能長達好幾年，超過三年。因為詹祐昇來公
    司後中間有離職，在2011年又回任。從100到106年被查獲時
    ，都是擔任倉庫管理員。詹祐昇在製作此晤談紀錄時，沒有
    受到威脅或利誘，我們只有跟他說如果他真的有做這樣的事
    情，老實跟我們說，我們會從寬處理。所以後來詹祐昇不是
    用開除的方式，而是以自願離職的方式離開公司。事後有再
    做「晤談紀錄補充說明」(提示原審卷一第51-52頁）在做完
    晤談紀錄後，因為我們忘記做錄音錄影的動作，為了補充當
    時的情境，所以寫了補充說明來輔助晤談紀錄的真實性。…
    」（見本院卷二第38至40頁）。依證人上開所述，詹祐昇
　　於晤談時是在人身自由下而為任意陳述，益證前揭晤談紀錄
　　所述內容確為真實可採信。　　
  ㈢依證人詹祐昇之晤談紀錄及證詞，可知廠商於回收空瓶時將
    實瓶當空瓶回收，持續約2至3年（見原審卷一第50頁），依
    上訴人108年11月29日陳報狀所示Oracle軟體系統、中央電
    腦系統之表格統計數據，可知上訴人於106年7月17日以前三
    年期間内（103年7月17日至106年7月17日），總採購瓶數為
    757瓶， 實際使用瓶數為689瓶，總損失瓶數為68瓶，而上
    訴人自103年7月17日至106年7月17日之採購平均每瓶進價為
    9萬5,962元，有採購瓶數及使用瓶數一覽表可參（見本院卷
    一第262、315至344頁），故上訴人於上開期間之損失金額
    為652萬5,416元（95,962x68=6,525,416）。
　㈣按契約關係在發展過程中，債務人除應負契約所約定之義務
    外，依其情事，為達成給付結果或契約目的所必要，以確保
    債權人之契約目的或契約利益（債權人透過債務人之給付所
    可能獲得之利益），得以圓滿實現或滿足；或為保護當事人
    之生命、身體、健康、所有權或其他財產法益遭受侵害，尚
    可發生附隨義務，如協力、告知、通知、保護、保管、照顧
    、忠實、守密等義務。此項屬於契約所未約定之義務一如有
    機體般隨債之關係之發展，基於誠信原則或契約漏洞之填補
    而漸次產生（最高法院104年度台上字第799號裁判要旨）。
    上訴人向冠成公司與被上訴人採購TCS氣瓶，冠成公司與被
    上訴人本應忠實履行契約，交付符合約定品質之工業氣體予
    上訴人。惟冠成公司與被上訴人之員工竟利用運送氣瓶至上
    訴人之機會，竊取上訴人之庫存，致上訴人之財產法益受侵
    害，冠成公司與被上訴人於履約過程中顯未盡到保護、照顧
    、忠實之附隨義務，依上說明，上訴人自得依不完全給付規
    定行使權利。故上訴人請求冠成公司與被上訴人依民法第22
    7條第2項規定，賠償上訴人庫存TCS氣瓶遭竊所受損害，自
    屬有據。又被上訴人曾以記載「冠成公司將氣體銷售業務全
    部移轉至千緯公司繼續經營」、承諾「既有客戶之權益均完
    全不受任何影響」之公司業務移轉通知函（見原審卷一第49
    頁)予上訴人，上訴人因之改向被上訴人採購；上開冠成公
    司員工利用運送氣瓶至上訴人之機會，竊取上訴人庫存TCS
    氣瓶，所衍生冠成公司依不完全給付應賠償上訴人所受損害
    之債務，屬冠成公司「因氣體銷售業務而生之義務」，係在
    被上訴人承受之債務範圍内，併此敘明。
　㈤民法第334條第1項前段規定「二人互負債務，而其給付種類
    相同，並均屆清償期者，各得以其債務，與他方之債務，互
    為抵銷。」，同法第335條第1項則規定「抵銷，應以意思表
    示，向他方為之。其相互間債之關係，溯及最初得為抵銷時
    ，按照抵銷數額而消滅。」，上訴人以存證信函通知被上訴
    人，主張依法將前揭損害賠償債權與本件貨款債務抵銷，該
    函於106年10月18日送達被上訴人，有上開存證信函及回執
    為證（見原審卷一第43至48頁），則於抵銷數額即652萬5,4
    16元之範圍内之貨款債務已經消滅，故被上訴人請求1,230
    萬元貨款於扣除抵銷數額後，餘額為577萬4,584元（12,300
    ,000-6,525,416=5,774,584）。
　㈥給付有確定期限者，債務人自期限屆滿起，負遲延責任。遲
    延之債務，以支付金錢為標的者，債權人得請求依法定利率
    計算之遲延利息。但約定利率較高者，仍從其約定利率；應
    付利息之債務，其利率未經約定，亦無法律可據者，週年利
    率為5%，為民法第229條第1項、第233條第1項、第203條所
    明定。本件貨款債權之最後給付日期為106年11月5日，被上
    訴人已以存證信函催告上訴人給付，有存證信函可稽（見原
    審卷一第5至14頁），是被上訴人請求上訴人給付577萬4,58
    4元貨款部分因屬有據，則其請求自106年11月6日起至清償
    日止，按年息5%計算利息，亦屬可採。
五、綜上所述，上訴人積欠被上訴人貨款1,230萬元未償，上訴
    人以652萬5,416元賠償債權為抵銷，則被上訴人依民法第34
    5條、第367條規定，請求上訴人給付577萬4,584元，及自10
    6年11月6日起至清償日止，按年息5%計算之利息，自屬正當
    ，應予准許；逾此範圍之請求，則屬無據。原審就超過上開
    應准許部分，為上訴人敗訴之判決，並為假執行之宣告，尚
    有未洽，上訴意旨指摘原判決此部分不當，求予廢棄，為有
    理由，爰由本院將此部分予以廢棄，並改判如主文第2項所
    示。至於上開應准許部分，原審判命上訴人如數給付，核無
    違誤，上訴意旨就此部分指摘原判決不當，聲明廢棄，為無
    理由，應駁回其上訴。
六、本件事證已臻明確，兩造其餘之攻擊或防禦方法及所用之證
    據，經斟酌後，認均不足以影響本判決之結果，爰不逐一論
    列，附此敘明。
七、據上論結，本件上訴為一部有理由、一部無理由，依民事訴
    訟法第450條、第449條第1項、第79條，判決如主文。　　
中　　華　　民　　國　 109　　年　　3 　　月　　25  　日
                  民事第十九庭  
                      審判長法  官  魏麗娟
                            法  官  陳慧萍
                            法  官  潘進柳
正本係照原本作成。
如不服本判決，應於收受送達後20日內向本院提出上訴書狀，其
未表明上訴理由者，應於提出上訴後20日內向本院補提理由書狀
（均須按他造當事人之人數附繕本）上訴時應提出委任律師或具
有律師資格之人之委任狀；委任有律師資格者，另應附具律師資
格證書及釋明委任人與受任人有民事訴訟法第466 條之1第1項但
書或第2項（詳附註）所定關係之釋明文書影本。如委任律師提
起上訴者，應一併繳納上訴審裁判費。
中　　華　　民　　國　　109 　年　　3 　　月　　26　　日

　　　　　　　　　　　　　書記官  廖婷璇
　　　　　　　　　　　　　
附註：
民事訴訟法第466條之1（第1項、第2項）：
對於第二審判決上訴，上訴人應委任律師為訴訟代理人。但上訴
人或其法定代理人具有律師資格者，不在此限。
上訴人之配偶、三親等內之血親、二親等內之姻親，或上訴人為
法人、中央或地方機關時，其所屬專任人員具有律師資格並經法
院認為適當者，亦得為第三審訴訟代理人。